【裁判字號】    95,訴,1330
【裁判日期】    951227
【裁判案由】    虛報進口貨物產地
【裁判全文】
臺北高等行政法院判決
                                     95年度訴字第01330號
                              .
原      告  培源貿易有限公司
代  表  人  甲○○
訴訟代理人  李弘仁律師
被      告  財政部基隆關稅局
代  表  人  陳天生（局長）
訴訟代理人  乙○○
上列當事人間因虛報進口貨物產地事件，原告不服財政部中華民
國95年3 月9 日台財訴字第09413027290 號訴願決定，提起行政
訴訟。本院判決如下：
    主  文
原告之訴駁回。
訴訟費用由原告負擔。
    事  實
一、事實概要：
    原告委由耀邦報關行於民國（下同）94年1 月7 日，向被告
    報運進口韓國生產乾香菇乙批（進口報單號碼：第AW/93/70
    57/0006 號）；案經被告派員查驗結果，准原告先行繳納相
    當金額保證金後放行，嗣經檢樣報請財政部關稅總局進口貨
    物原產地認定委員會（下稱原產地認定委員會）鑑定結果，
    實際來貨產地為中國大陸，核非屬經濟部公告准許輸入之大
    陸物品，遂認原告涉有虛報進口貨物產地，逃避管制之情事
    ，因貨物已押款放行，乃依海關緝私條例第37條第3 項規定
    轉據同條例第36條第1 項規定，處系案貨物貨價2 倍之罰鍰
    計新臺幣（下同）4,506,658 元，並依同條例第44條規定，
    追徵進口稅款計4,420,123 元（包括進口稅3,908,079 元，
    營業稅316,882 元，推廣貿易服務費927 元，額外關稅194,
    235 元）。原告不服，申請復查，未獲變更，向財政部提起
    訴願，經財政部95年3 月9 日台財訴字第09413027290 號訴
    願決定駁回，原告仍不服，遂向本院提起行政訴訟。
二、兩造聲明：
  (一)原告聲明：訴願決定、復查決定及原處分均撤銷。
  (二)被告聲明：原告之訴駁回。
三、兩造之爭點：
    (1)系爭乾香菇之產地究為韓國或中國大陸？(2)原告對於虛報
    貨物產地有無故意或過失？(3)被告認定之貨價是否適法？(4)
    本件有無重複處罰情事？
  (一)原告主張之理由：
    1.系爭進口乾香菇原產地確為韓國，並非被告所認定之「中
      國大陸」：
      本案最重要之爭點係原告所進口之香菇產地究為韓國或中
      國大陸，被告認定實際來貨產地為中國大陸，係以(1)系爭
      貨物業經被告檢樣送請行政院農業委員農糧署（下稱農委
      會農糧署）鑑定，經該會雜糧蔬菜特作鑑定小組鑑定結果
      略為：「一、所送貨樣，本小組從外觀初步鑑定結果性狀
      如次：…二、該等貨樣與本小組收集之韓國香菇不同，而
      近似中國大陸所產香菇…。因此該貨樣是否為韓國生產，
      仍請依相關資料綜合判定。」此有農委會農糧署94年1 月
      17日農糧字第09410007931 號函附原處分卷。(2)原產地認
      定委員會鑑定，鑑定結果之產地仍為中國大陸，其認定之
      依據及理由略以：「訴願人原所提供之『韓國出口報單』
      第37欄（原產地）為『CN』，據駐韓國代表處經濟組查證
      結果，韓國龍塘海關告以『原產地』意指COUNTRY OF ORG
      IN，如申報為『CN』係為中國大陸代碼，進口人事後提供
      之『韓國出口報單』不予採信。參據農委會農糧署鑑定結
      果、專家諮詢意見及進口人原提供之『韓國出口報單』內
      容等綜合研判」云云，但此項認定理由顯有不當之處，茲
      將理由分述如下：
      (1)依被告所查核認可之本件船舶動態表及貨櫃動態表可證
        明，本件香菇之貨櫃及承載船舶，自始即自韓國釜山港
        裝櫃出口直接航向我國並卸貨，不論起程或中途不曾與
        中國大陸接觸，自無可能係自大陸裝載系爭進口香菇，
        此為被告所不爭之事實。
      (2)系爭香菇係向韓商斗元貿易公司購買，有前述銷售合約
        可稽，並由原告以信用狀支付貨款及本國第一銀行付款
        證明，足以證明原告確實係向韓國供應商所購買進口無
        誤。
      (3)又供應商斗元貿易有限公司負責人孫海雲，曾定居臺灣
        多年，並在臺完成大學學業後從事臺韓食品貿易，享有
        盛名，原告與其已來往數年，之前所進口香菇，進口報
        單（AW/92/5297/5001 、AW/92/5569/1051 、AW/92/62
        81/0001 、AW/92/6420/0311 、AW/92/6569/0007 、AW
        /92/6851/0010 ），均由被告函請我國駐韓代表處實地
        訪查屬實後，准許進口放行在案可稽，本件原告依往例
        自同一產地、同一供應商進口香菇，被告卻未實際函請
        駐韓代表處實地訪查，未為平等公平處理而為差別待遇
        ，逕自駁回及處分，昨是今非，難謂無不當及濫權之處
        分。
      (4)又查被告所認定產地為中國大陸之依據，其中農委會農
        糧署之鑑定，僅從外觀主觀初步鑑定，而未採取任何科
        學客觀檢驗，已有草率不當；且鑑定結果僅認從外觀上
        「近似」大陸香菇，但實際上仍無法百分之百判定係大
        陸香菇，而各地乾燥香菇外觀形狀均相似，僅憑外觀鑑
        定，即有失真之虞，故應不得作為不利於原告之認定。
        再者，被告事後命原告補提非進口報關應備文件之「韓
        國出口報單」，卻遭關稅總局原產地認定委員會以該報
        單第37欄（原產地）申報為「CN」為中國大陸代碼，而
        採形式認定，研判為中國大陸所生產，惟查：
        原告於94年1 月7 日進口本件韓國乾香菇乙批（報單
          號碼第AW/93/7057/0006 號），進口時已檢附韓國產
          地證明書等相關文件證明為韓國貨無誤，該產地證明
          書，為韓國關稅廳依國際貿易相關公約慣例及國內法
          ，授權該國之工商會所核發，並經我國駐韓單位認證
          為真正，依法屬公文書，依行政訴訟法第176 條準用
          民事訴訟法第335 條：「文書，依其程式及意旨得認
          作公文書者，推定為真正。」，自應推定為真正，不
          容被告恣意否認。
        且被告於接獲前述韓國龍塘海關告以出口報單上「原
          產地」意指COUNTRY OF ORGIN，如申報為「CN」係為
          中國大陸代碼後，也曾函請我國駐韓代表處向韓國龍
          塘海關上級單位關稅廳，請求協助查詢及確認上開產
          地證明及出口商自行之出口報單之真正及效力，據韓
          國稅廳之公函回覆意旨，已指出目前在製作輸出申報
          時，原產地是以「產地證明書」或「賣貨清單」為開
          立之依據，但由於輸出申報證（即出口報單）上的原
          產地，會有出口人造成過失誤報的情形發生，要確認
          實際上的原產地，以由工商會所等公認機關開立的「
          產地證明書」為依據比較正確，被告也知悉該函，卻
          捨正確之產地證明於不顧，逕自採認供應商私人製作
          錯誤之「出口報單」，自屬錯誤之認定。
        事實上，本案韓國供應商應要求再提供之「出口報單
          」證明本案進口乾香菇確為韓國生產無誤（原產地更
          正為KR），至於原先提供之出口報單，供應商於94年
          4 月4 日來函表示，係供應商委任之報關代理人提供
          之資料，該文件係出口商報稅及押匯之用，與進口人
          無涉，但因遭被告質疑，故請求予以作廢，此份先前
          錯誤代碼之報單有關原產地「CN」則是指韓國中南道
          CHUNGNAM之簡寫（此可由產地網址：www.chungnam.n
          et查詢）根本不是中國大陸，而中南道正是韓國香菇
          之主要生產地。準此本案原告進口之香菇，原產地確
          為韓國，而非中國大陸，原告並無任何虛報貨物進口
          之行為。
    2.原處分及訴願決定所憑據之農委會農糧署鑑定意見，乃臆
      測之意見，難作為客觀判定之依據：
      (1)查依卷附農委會農糧署函及鑑定結果所附之通聯單，並
        無任何作成鑑定之任何科學分析紀錄之過程，僅為被告
        機關與農糧署技正間之電傳通聯單，難認已為客觀公正
        之鑑定。
      (2)又依農委會農糧署電傳通聯單所載之鑑定結果：「該等
        貨樣與本小組收集之之韓國香菇資料不同，而近似中國
        大陸所產香菇，因此該貨樣是否為韓國生產仍請依相關
        資料綜合判定。」，並未排除本件香菇產地為韓國，所
        作「近似中國大陸所產香菇」結論，僅為臆測推論之詞
        ，難以作為不利於人民之處罰依據；再參以卷附之原產
        地認定委員會94年第16次會議內容，所參與專家諮詢意
        見均表示本案香菇韓國也是生產國，僅是不排除是中國
        生產而已，故本案被告直接認定本案香菇之產地即屬中
        國大陸，即屬率斷。
    3.原處分課予原告2 倍貨價之罰鍰4,506,658 元，欠缺法律
      及計算貨價之依據，依法應予撤銷：
      原處分課予原告2 倍貨價罰鍰達4,506,658 元，原告已抗
      辯計算錯誤，被告訴訟代理人固稱：「價格查定是由驗估
      處查定，他們也有相關的查定依據（參原處分附件10查價
      單）。」、「…驗估處直接在查價單簽章批附查價之價格
      。」（95年9 月15日準備筆錄參照）云云，惟查：
      (1)依所附基隆關稅局五堵分局送查價單，驗估處簽復內容
        為：「一、本案原申報貨物查無價格資料。二、實到貨
        物憑貨樣編號分別自CFR HKD43/kg－CFR HKD58/kg。」
        該查價單及原處分書均未載明任何計算處分原告貨價之
        法律依據及計算所得之方式，顯已違反行政程序法第96
        條第2 項行政處分應記載事實理由及其法令依據之規定
        ，則原處分即有違法不當。
      (2)又該查價單載明「原申報貨物查無價格資料」，顯然被
        告無法查得相關貨品價格資料，又如何能判定原告之貨
        價為何？原處分顯無理由。
      (3)被告訴訟代理人於準備程序時，曾稱本案所認定為大陸
        香菇，價格係以CF每公斤港幣計算，但查本件依驗估處
        簽復內容，載明為CFR HKD43/kg－CFR HKD58/kg不等，
        則本件貨價之計算究依何價格計算不明，且依何日作為
        港幣對臺幣換算之基準亦不明，為何不依每公斤43 元
        港幣計算？又原告進口香菇價格係採FOB 方式，每公斤
        美金8 元，與被告以CFR50 港幣計算顯不相同，原處分
        書並未說明，顯缺乏正確計算貨價之依據及方式，所作
        之處分難謂正確無誤。
      (4)大陸香菇價格與韓國香菇價格（本件進口貨價為美金8
        元/kg ）相差甚遠，原處分依海關緝私條例第37條第3
        項規定轉據同條例第36條第1 項規定，處系案貨物貨價
        2 倍之罰鍰計4,506,658 元；然若被告既認定系爭貨物
        來自中國大陸，則貨價自應以海關所核定之大陸香菇之
        實際價格計算罰款，始符正確，但被告仍以韓國香菇進
        口貨價計算2 倍罰鍰，顯前後矛盾，難謂適法。
    4.又被告機關所呈94年4 月7 日韓經字第940040706 號函，
      固稱已經韓國龍塘海關告以出口報單上「原產地」意指co
      untry of orign，如申報為「CN」係為中國大陸代碼云云
      ，惟查：出口報單為出口供應商所製作之私文書，真偽不
      明，與原告無涉；且原告業已提出韓國關稅廳答覆我國駐
      韓代表處之公函，證明出口報單多有誤報之事，應以「產
      地證明書」為準，此公函被告機關並未否認真正，已足推
      翻上開載有「CN」之出口報單之證明力，被告機關卻仍執
      錯誤之報單作為原產地為中國之認定，即有違誤。
    5.「違反行政法上義務之行為非出於故意或過失者，不予處
      罰。」行政罰法第7 條定有明文；且依海關緝私條例第36
      條、第37條規定之處罰，仍應以行為人之故意或過失為其
      責任條件，亦分別經司法院大法官釋字第275 號暨第521
      號解釋文迭有闡述，而「釋字第275 號解釋，性質上為補
      充性規範，即個別法律條文對行政罰故意、過失無特別規
      定時，方予以適用。如法律明定應以故意為必要者，則不
      能罰及過失，更不得推定過失」（參見吳庚，行政法之理
      論與實用，90年8 月增訂7 版，446 頁）。而前揭海關緝
      私條例第37條規定，係以行為人虛報貨物作為行政罰之構
      成要件，此制裁性質法律之解釋，應注重於嚴格文義方法
      ，方能保護人民自由權利，而「虛報」行為，依文義解釋
      ，顯然指有確定故意或不確定故意而言，此已為學者所肯
      認（參見吳庚，前揭書，148 頁），又海關緝私條例制訂
      之目的乃在於私運貨物進出口之查緝，（參照海關緝私條
      例第1 條規定），是貨物進出口時，依法固應向海關辦理
      報關手續並申請查驗，然國際貿易暨貨物報關程序十分繁
      瑣複雜，難期當事人就該程序均能完全掌握無誤。準此，
      海關緝私條例第37條關於貨物虛報之處罰，當以當事人故
      意為前提，若其僅因過失致實際貨物與原申報貨物不符，
      既為國際貿易通關實務所難免，自不得以罰鍰或沒入等行
      政罰相繩。（高雄高等行政法院91年訴字第226 號判決意
      旨參照），據此本件原告之進口香菇，既係直接向韓國供
      應商購買，經查核相關進口報關文件，韓國政府公權力機
      構出具產地證明、貨櫃動態明細表、船舶動態明細表及貨
      物之mark包裝等相關資料，均證明係直接來自韓國，足見
      原告已盡所有之注意義務，並無任何過失，且並已依規定
      開立信用狀交付銀行查核無誤付款給韓商，即無虛報貨物
      產地之故意行為，依法應予免罰，原處分及訴願決定均有
      違誤不當，應予撤銷。
    6.被告機關已重複處罰，違反行政罰法及比例原則：
      (1)查「前項違反行政法上義務行為，除應處罰鍰外，另有
        沒入或其他種類行政罰之處罰者，得依該規定併為裁處
        。但其處罰種類相同，如從一重處罰已足以達成行政目
        的者，不得重複裁處。」行政罰法第24條第2 項定有明
        文，又行政法院24年判字第71號判例意旨謂：「人民違
        反法令所定之義務，該管官署對之而科以一定之制裁，
        應以所發生之行為為標準，如其所為之數個行為，均係
        基於一個意思所發動，而無獨立之性質，則雖有目的與
        手段之不同，亦僅為組成違反義務行為之個別動作，仍
        應視為一個行為。」；本案原告係與韓國出口商訂立一
        買賣契約，陸續供給乾香菇及分批進口，僅進口日期申
        報不同而已，故原告基於單一國際貿易意思所為分批進
        口報關之行為，依法仍屬單一行為，縱有違反行政法義
        務，因基於行為罰之科處目的，在於制裁違章行為人不
        履行協力義務，所保護之法益亦均在於確保國家稅捐債
        權之實現，處罰之目的既屬同一，從處罰效果較重之行
        為罰科處，即可達到稅捐行政之目的，不應併罰，準此
        被告機關基於原告單一行為，卻依不同進口報單重覆併
        罰貨價2 倍，合計4 倍罰鍰（另案之裁罰為鈞院95年度
        訴字第1329號案件受理中），即有違一事不二罰之原則
        。
      (2)行政程序法第7 條第1 項第3 款規定：「行政行為，應
        依下列原則為之：…三、採取之方法所造成之損害不得
        與欲達成目的之利益顯失均衡。」即行政行為應遵守比
        例原則；行政罰法第18條第1 項亦明定：「裁處罰鍰，
        應審酌違反行政法上義務行為應受責難程度、所生影響
        及因違反行政法上義務所得之利益，並得考量受處罰者
        之資力。」，而本案處罰過重，又未區分情節輕重及未
        考量本件原告已支出關稅配額權利金又遭沒入保證金與
        課稅等情狀，一律處以2 倍罰鍰，採取之方法與達成行
        政目的利益顯失均衡，實屬過重，也有違反比例原則，
        原處分難謂適法。
  (二)被告主張之理由：
    1.按報運貨物進口而有虛報所運貨物之貨名、價值或其他違
      法行為，並涉及逃避管制者，處貨價1 倍至3 倍之罰鍰，
      併沒入其貨物，為海關緝私條例第37條第3 項及同條例第
      36條第1 項所明定。次按進口非屬「臺灣地區與大陸地區
      貿易許可辦法」第7 條規定准許輸入之大陸地區物品者，
      即構成進口禁止輸入之物品而涉及逃避管制。本案原告涉
      有虛報產地，逃避管制之違法行為已如前述，被告因據論
      處，於法洵無不合。
    2.按進口貨物原產地認定標準第4 條規定：「進口貨物原產
      地由進口地關稅局認定，認定有疑義時，由進口地關稅局
      報請財政部關稅總局會同有關機關及學者專家會商。」，
      本案來貨經檢具原告申請復查時所提供之文件，報請原產
      地認定委員會會商複鑑結果，經其參據農委會農糧署鑑定
      結果、專家諮詢意見、駐韓國代表處經濟組查證結果及原
      告原提供之「韓國出口報單」內容等綜合研判，仍維持原
      認定產地為「中國大陸」，應具有足夠之證據力及公信力
      。經查產地證明書雖有我駐外單位簽證，惟加註：「文件
      之內容不在證明之列」，並無所稱「應以大韓之公商會所
      核發之原產地證明為根據」之字樣。原告所提供產地證明
      有關文件所證明之內容既與鑑定結果不符，衡諸經驗法則
      ，當以現實鑑定之證據力為強（參見行政法院65年判字第
      627 號判決），本案被告所提供之證明文件，即無推翻鑑
      定結果之效力。
    3.查本案原申報單價CFR USD 8 元/KGM，淨重10,594KGM ，
      完稅價格為2,731,631 元，被告根據關稅總局驗估處案號
      ：0000000 查價單查價結果，本案實到貨物憑貨樣編號1
      至9 項核估，核算完稅價格為2,253,329 元，貨價2 倍之
      罰鍰計4,50 6,658元。本案實際來貨經原產地認定委員會
      認定其原產地為中國大陸，則縱令原告事先不知情且無蓄
      意虛報產地，意圖僥倖，惟原告既係專業貿易商，當對買
      賣標的物及我國貿易法令知之甚詳，應特別審慎注意，藉
      以防止進口管制之農產品情事發生，而盡其誠實申報作為
      之義務，原告既自承未能慎選出口商且未查證所購貨物之
      原產地即屬應注意、能注意並於可得注意之情狀，竟欠缺
      注意，致進口管制之農產品，其注意義務已屬未盡，且違
      反誠實申報作為義務，則縱非故意，亦難謂無過失，在行
      政罰上之注意義務，自應有民法上與履行輔助人（民法第
      224 條）之故意過失負同一責任之適用，即將與原先締結
      買賣契約，依約定為出賣人之過失，亦視為原先本人之過
      失。復按報運進口貨物是否涉有虛報情事，係以報單所申
      報與實際到貨是否相符為認定之依據，參照改制前行政法
      院74年度判字第2056號判決意旨自明，本案系爭貨物原申
      報產地為韓國，實際到貨產地經鑑定為中國大陸，原申報
      與實際到貨之產地不符，即屬虛報，依法自應予論處。海
      關緝私條例第37條第3 項之處罰係按各該次報運進口之實
      際貨物分別認定有無虛報情事，原告所訴其曾進口相同貨
      物報關經被告准予放行乙節，縱屬實在，仍難執為本次報
      運進口貨物即無虛報行為之證據，被告就本件虛報情事，
      依法論處，核與公法上信賴保護及公正公平等原則並無違
      背。是則本案原告涉及虛報貨物產地，逃避管制之違法行
      為，已至臻明確。從而，被告依據前揭法條規定所為之處
      分，核屬允洽，自應予以維持。
    理  由
一、本件起訴時被告之代表人原為李榮達，嗣變更為陳天生，經
    其聲明承受訴訟，核無不合，應予准許。
二、按「報運貨物進口而有左列情事之一者，得視情節輕重，處
    以…：一、虛報所運貨物之名稱、數量或重量。二、虛報所
    運貨物之品質、價值或規格。三、繳驗偽造、變造或不實之
    發票或憑證。四、其他違法行為。」、「有前2 項情事之一
    而涉及逃避管制者，依前條第1 項及第3 項之規定論處。」
    、「私運貨物進口、出口或經營私運貨物者，處貨價1 倍至
    3 倍之罰鍰。」、「前2 項私運貨物沒入之。」及「有違反
    本條例情事者，除依本條例有關規定處罰外，仍應追徵其所
    漏或沖退之稅款。」分別為海關緝私條例第37條第1 項、第
    3 項、第36條第1 項、第3 項及第44條前段所明定。次按「
    貨物進口時，應徵之營業稅，由海關代徵之；其徵收及行政
    救濟程序，準用關稅法及海關緝私條例之規定辦理。」及「
    納稅義務人，有左列情形之一者，除追繳稅款外，…並得停
    止其營業：一、…七、其他有漏稅事實者。」復為加值型及
    非加值型營業稅法（下稱營業稅法）第41條及第51條第7 款
    所規定。另「為拓展貿易，…，主管機關得設立推廣貿易基
    金，就出進口人輸出入之貨品，由海關統一收取最高不超過
    輸出入貨品價格萬分之4.25之推廣貿易服務費。」為貿易法
    第21條第1 項前段所規定。又進口非屬「臺灣地區與大陸地
    區貿易許可辦法」第7 條規定准許輸入之大陸地區物品者，
    即構成進口禁止輸入之物品而涉及逃避管制之違法行為，合
    先指明。
三、本件原告委由耀邦報關行於94年1 月7 日，向被告報運進口
    韓國生產乾香菇乙批（進口報單號碼：第AW/93/7057/0006
    號）；案經被告派員查驗結果，准原告先行繳納相當金額保
    證金後放行，嗣經檢樣報請原產地認定委員會鑑定結果，實
    際來貨產地為中國大陸，核非屬經濟部公告准許輸入之大陸
    物品，遂認原告涉有虛報進口貨物產地，逃避管制之情事，
    因貨物已押款放行，乃依海關緝私條例第37條第3 項規定轉
    據同條例第36條第1 項規定，處系案貨物貨價2 倍之罰鍰，
    並依同條例第44條規定，追徵進口稅款。原告不服，循序提
    起行政訴訟，並為事實欄所載各節之主張，是本件應審酌者
    為：(1)系爭乾香菇之產地究為韓國或中國大陸？(2)原告對於
    虛報貨物產地有無故意或過失？(3)被告認定之貨價是否適法
    ？(4)本件有無重複處罰情事？茲分述如下：
四、關於(1)系爭乾香菇之產地究為韓國或中國大陸部分：
  (一)按「大學教師升等資格之審查，關係大學教師素質與大學教
    學、研究水準，並涉及人民工作權與職業資格之取得，除應
    有法律規定之依據外，主管機關所訂定之實施程序，尚須保
    證能對升等申請人專業學術能力及成就作成客觀可信、公平
    正確之評量，始符合憲法第二十三條之比例原則。且教師升
    等資格評審程序既為維持學術研究與教學之品質所設，其決
    定之作成應基於客觀專業知識與學術成就之考量，此亦為憲
    法保障學術自由真諦之所在。故各大學校、院、系 (所)教
    師評審委員會，本於專業評量之原則，應選任各該專業領域
    具有充分專業能力之學者專家先行審查，將其結果報請教師
    評審委員會評議。教師評審委員會除能提出具有專業學術依
    據之具體理由，動搖該專業審查之可信度與正確性，否則即
    應尊重其判斷。」司法院釋字第462 號解釋著有明文。此即
    為「專家判斷餘地之尊重」。申言之，在專家判斷之情形，
    除非有具體之理由，可動搖該專業審查之可信度及正確性，
    否則法院即應尊重其判斷（最高行政法院75年判字第952 號
    判決參照）。
  (二)按進口貨物原產地認定標準第4 條規定：「進口貨物原產地
    由進口地關稅局認定，認定有疑義時，由進口地關稅局報請
    財政部關稅總局會同有關機關及學者專家會商。」查系爭貨
    物業經被告檢樣送請農委會農糧署鑑定，經該會雜糧蔬菜特
    作鑑定小組鑑定結果略為：「一、所送貨樣，本小組從外觀
    初步鑑定結果性狀如次：……二、該等貨樣與本小組收集之
    韓國香菇資料不同，而近似中國大陸所產香菇……。因此該
    貨樣是否為韓國生產，仍請依相關資料綜合判定。」此有農
    委會農糧署94年1 月17日農糧生字第09 41000731 號函附原
    處分卷可稽；嗣被告為求慎重，再檢樣送請原產地認定委員
    會鑑定，鑑定結果之產地仍為中國大陸，其認定之依據及理
    由略以：「原告原所提供之『韓國出口報單』第37欄（原產
    地）申報為『CN』，據駐韓國代表處經濟組查證結果，韓國
    龍塘海關告以『原產地』意指COUNTRY OF ORGIN，如申報為
    『CN』係為中國大陸代碼，進口人事後提供之『韓國出口報
    單』不予採信。參據農委會農糧署鑑定結果、專家諮詢意見
    及進口人原提供之『韓國出口報單』內容等綜合研判。」此
    有財政部關稅總局94年4 月6 日台總局認字第0941001942號
    函及94年第16次會議審議表附於原處分卷可資參照。按原產
    地認定委員會係由政府有關單位及學者專家所組成，其綜觀
    農委會農糧署鑑定結果，及經我國駐外單位查證之相關資料
    詳予會商，而為本件實際貨物產地之認定，其鑑定結果應有
    「專家判斷之餘地」，依司法院釋字第462 號上開解釋意旨
    ，本院自應予尊重。
  (三)至原告雖稱：系案貨物為韓國生產，業經我國駐韓國臺北代
    表處認證簽署之「產地證明書」及韓國供應商提供之「出口
    報單」可證；至原先前提供之出口報單係供應商委任之報關
    行提供錯誤之資料，自不得依該錯誤之報單記載『CN』，即
    認定產地為中國大陸云云。惟查：
    1.原告提供之所謂「產地證明書」，固經我國駐韓國臺北代
      表處認證，惟依卷附我外交部駐韓國臺北代表部所為之簽
      證文件中加蓋：「文件之內容不在證明之列。」章戳，足
      見上開所謂認證，僅屬形式上認證其真正，至其實質上文
      件之內容是否真正，則不在證明之列，故原告所提出之產
      地證明文件，尚不足以證明文件所記載系案貨物產地韓國
      為真實，該產地證明文書內容所載既與上開鑑定結果不符
      ，自應以現實鑑定之證據力為強（參行政法院65年判字第
      627 號判決），是該產地證明書，即無推翻鑑定結果之效
      力。
    2.又原告原所提供之「韓國出口報單」第37欄（原產地）既
      已申報為「CN」，則被告據以認定原產地為中國大陸，即
      無不合。原告經查獲申報原產地不實後，始空言主張該出
      口報單係供應商委任之報關行提供錯誤，自不足採。至原
      告復稱：「CN」為韓國中南道之簡稱，非為中國大陸云云
      ，惟依駐韓代表處經濟組94年4 月7 日韓經字第09400407
      061 號函記載，原產地如申報為CN，確係為中國大陸之代
      碼（本院卷第72頁）。是原告所稱「CN」為韓國中南道之
      簡稱云云，亦不足採。本件實際貨物產地為中國大陸，可
      堪認定。
五、關於(2)原告對於虛報貨物產地有無故意或過失部分：
  (一)按「違反行政法上義務之行為非出於故意或過失者，不予處
    罰。」行政罰法第7 條定有明文，再海關緝私條例第36條、
    第37條規定之處罰，仍應以行為人之故意或過失為其責任條
    件，亦經司法院大法官釋字第521 號解釋在案，是行為人如
    有故意或過失，即不能免罰，原告稱本件應僅以故意為限，
    始得處罰云云，要不足採。
  (二)本案實際來貨經原產地認定委員會認定其原產地為中國大陸
    ，則縱令原告事先不知情且非蓄意虛報產地，惟原告既係專
    業貿易商，當對買賣標的物及我國貿易法令知之甚詳，應特
    別審慎注意，藉以防止進口管制之農產品情事發生，而盡其
    誠實申報作為之義務，原告未善盡查證所購貨物之原產地之
    注意義務，致進口管制之農產品，且違反誠實申報作為義務
    ，即屬有過失，不能免罰。
六、關於(3)被告認定之貨價是否適法部分：
  (一)原告雖稱：查大陸香菇價格與韓國香菇價格相差甚遠，本件
    進口貨價為美金8 元/KG ，原處分竟以每公斤港幣43元至58
    元核價，其貨價之計算究依何價格計算不明，且查價單既載
    明「原申報貨物查無價格資料」，又如何能判定原告之貨價
    為何？被告既認定系爭貨物來自中國大陸，則貨價自應以海
    關所核定之大陸香菇之實際價格計算罰款，始符正確，但被
    告仍以韓國香菇之價格認定貨價，則原處分即有違法不當云
    云。
  (二)惟查：
    1.按關於私貨之估價，海關常經由海關總稅務司署之驗估中
      心辦理，該中心係專司驗估之機構，除其本身有各種貨物
      驗估之人才及資料外，對於特殊之貨品，亦有應委請何人
      或何機構代為鑑定之知識與經驗，是以由該中心驗估之貨
      價，即具有公信力（最高行政法院75年判字第952 號判決
      參照）。
    2.查本件原告申報之貨物為韓國香菇，貨價為美金8 元/kg
      （約新台幣250 元，參95年11月9 日準備程序筆錄），被
      告認定貨物為大陸香菇，已如上述，依關稅總局95年11月
      21日台總局驗字第0951024512號函，由於本件係屬生產國
      別查驗不符案件，其完稅價格之核估，自無關稅法第29條
      之適用，又由於來貨係屬非規格化之農產品，其品質、規
      格、等級、產地、產期等皆影響價格，且乾香菇係屬大陸
      物品不准輸入之項目，故查無同法第31至34條有關資料供
      參，仍按同法第35 條 規定之原則，依貨樣逐項依專業商
      提供之合理行情價格核估其完稅價格（參本院卷第103 頁
      函），並提出驗估處調查科談話紀錄為證（本院卷第104
      頁），足見被告依驗估處之查復（本院卷第79頁），核定
      來貨每公斤港幣43元至58元（（因取樣標的規格及品質不
      同，故本件核價與本院另案95 年 度訴字第1328號及第
      1329號不同，見95年11月9 日準備程序筆錄），自屬有據
      。
    3.至原告另依關稅法第36條規定，聲請被告說明對進口貨物
      完稅價格之核定方法乙節，就此被告業已提出驗估處查復
      書（本院卷第79頁）、關稅總局上開95年11月21日函（本
      院卷第103 頁）及驗估處調查科談話記錄為證（本院卷第
      104 頁），如原告仍認不足，自得依行政程序另向被告提
      出申請，要屬另一問題。本件驗估處估驗之貨價，既屬合
      理價格，被告據以核定完稅價格，即無不合。原告上述所
      稱，均不足採。
七、關於(4)本件有無重複處罰情事部分：
  (一)原告復稱：本案原告係與韓國出口商訂立一買賣契約，陸續
    供給乾香菇及分批進口，僅進口日期申報不同而已，故原告
    基於單一國際貿易意思所為分批進口報關之行為，依法仍屬
    單一行為，縱有違反行政法義務，因基於行為罰之科處目的
    ，在於制裁違章行為人不履行協力義務，所保護之法益亦均
    在於確保國家稅捐債權之實現，處罰之目的既屬同一，從處
    罰效果較重之行為罰科處，即可達到稅捐行政之目的，不應
    併罰，準此被告機關基於原告單一行為，卻依不同進口報單
    重覆處罰，即有違一事不二罰之原則云云。
  (二)惟查：海關緝私條例第37條第3 項之處罰，係按各該次報運
    進口之實際貨物，分別認定有無虛報情事，原告所訴其數次
    進口相同貨物報關，縱係基於單一國際貿易契約，然其分別
    進口報關，即屬數個報關行為，其數個報關行為既均查有虛
    報情事，即應分別處罰，不生一事不二罰之問題。至原告另
    稱其曾進口相同貨物報關，經被告准予放行乙節，縱屬實在
    ，仍難執為本次報運進口貨物即無虛報行為之證據，被告就
    原告本件虛報情事，依法論處，核與公法上信賴保護及公正
    公平等原則亦並無違背。
八、綜上所述，被告以原告涉有虛報進口貨物產地，逃避管制情
    事為由，乃依海關緝私條例第37條第3 項規定轉據同條例第
    36條第1 項規定，處以貨價2 倍之罰鍰計4,506,65 8元，並
    依同條例第44條規定，追徵進口稅款計4,420,123 元（包括
    進口稅3,908,079 元，營業稅316,882 元，推廣貿易服務費
    927 元，額外關稅194,235 元）之處分，並無不法，訴願決
    定予以維持亦無不合。原告徒執前詞，訴請撤銷，為無理由
    ，應予駁回。
九、兩造其餘攻擊防禦方法均與本件判決結果不生影響，故不逐
    一論述，併此敘明。
據上論結，本件原告之訴為無理由，爰依行政訴訟法第98條第3
項前段，判決如主文。
中    華    民    國    95    年    12    月    27    日
                      第二庭審判長法  官  徐瑞晃
                                  法  官  畢乃俊
                                  法  官  陳金圍
上為正本係照原本作成。
如不服本判決，應於送達後20日內，向本院提出上訴狀並表明上
訴理由，如於本判決宣示後送達前提起上訴者，應於判決送達後
20日內補提上訴理由書（須按他造人數附繕本）。
中    華    民    國    95    年    12    月    27    日
                                  書記官  陳可欣


司法院資訊處製作；財團法人民間司法改革基金會備份。
